【裁判字號】    96,訴,1367
【裁判日期】    970212
【裁判案由】    強盜
【裁判全文】
臺灣臺北地方法院刑事判決              96年度訴字第1367號
公  訴  人  臺灣臺北地方法院檢察署檢察官
被      告  甲○○
選任辯護人  陳德文律師
上列被告因強盜案件，經檢察官提起公訴（九十六年度偵緝字第
一九七九號），本院判決如下：
    主  文
甲○○意圖為自己不法之所有，攜帶兇器，以脅迫至使不能抗拒
，而使他人交付其物，累犯，處有期徒刑柒年陸月。扣案之水果
刀壹把沒收之。
    事  實
一、甲○○前於民國九十年七月間，因竊盜案件，經本院以九十
    一年度易緝字第九六號判決判處有期徒刑五月確定，於九十
    三年二月二十五日執行完畢（因其另犯贓物罪，經本院以九
    十一年度簡字第三一六八號判決判處拘役五十日確定，接續
    上開案件自九十三年一月七日至同年二月二十五日入監執行
    完畢）。
二、甲○○因缺錢花用，遂基於意圖為自己不法所有之犯意，攜
    帶其所有、客觀上足以對人之生命、身體、安全構成威脅，
    且具有危險性，而屬兇器之水果刀一把，於九十五年九月十
    九日下午四時五十分許，前往臺北市大安區○○○路○段一
    三四號五樓國立臺北教育大學音樂教育系之女生廁所，見乙
    ○○獨自一人在該廁所內，認有機可乘，即進入該廁所朝乙
    ○○迎面逼進，伸手拉扯乙○○掛於左肩之皮包一只，乙○
    ○即以右手抵抗，甲○○旋掏出其所攜帶之上開水果刀，將
    刀尖向上，出示於胸前，並將乙○○逼近牆角，以此脅迫方
    式，至使乙○○不能抗拒，乙○○乃將內有證件、現金新臺
    幣（下同）三千餘元、鑰匙及印章之皮包一只，交付予甲○
    ○，甲○○得手後即向外逃逸，因乙○○大聲喊叫呼救，適
    該校學生黃耿茂聞聲即上前追捕，自甲○○後方將其背包一
    只（其內裝有上開水果刀一把及乙○○所有之上開皮包一只
    ）扯下後，甲○○即乘機逃逸無蹤，嗣乙○○乃報警處理，
    將上開水果刀一把交由員警查扣，並將上開甲○○之背包提
    供予員警調查，經警依據甲○○背包內之行動電話門號循線
    查知上情。
三、案經臺北市政府警察局大安分局移送臺灣臺北地方法院檢察
    署（下稱臺北地檢署）檢察官偵查起訴。
    理  由
壹、程序部分：
    茲就被告甲○○及其選任辯護人表示爭執之證據，即證人即
    被害人乙○○（臺北地檢署九十五年度偵字第二七一七八號
    卷【下稱偵字卷】第八頁至第十頁及第十五、十六頁參照）
    及證人黃耿茂（偵字卷第五頁至第七頁及第十九、二十頁參
    照）於警詢時所為之證述是否具有證據能力，論述如下：
    證人乙○○及黃耿茂於警詢時所為之陳述，均為被告以外之
    人於審判外之言詞陳述，屬傳聞證據，依刑事訴訟法第一百
    五十九條第一項之規定，前開陳述原則上均不具證據能力，
    且其二人於警詢時所為之陳述與刑事訴訟法第一百五十九條
    之二或第一百五十九條之三所定情形不相符合，且尚非為證
    明本件犯罪事實之存否所必要者，復查無其他得例外取得證
    據能力之法律依據，依前開規定，前開證述均不具證據能力
    ，不得作為本案證明被告有罪之依據。
貳、實體部分：
一、證據之認定：
  (一)被告甲○○於本院審理時固承認其有持刀取得被害人乙○○
    之皮包之行為，惟矢口否認有何攜帶兇器強盜之犯行，辯稱
    ：我從乙○○側面靠近乙○○後，有出手搶乙○○的皮包，
    惟因乙○○閃躲、後退而未得逞，我才以右手持刀，刀尖向
    下垂放後側之方式靠近乙○○，乙○○即自動交付皮包，我
    自始至終未曾有任何言語恐嚇云云。
  (二)經查：
  1.證人即被害人乙○○於本院審理中結證稱：其擔任國立臺北
    教育大學講師工作，九十五年九月十九日下午四時五十分左
    右，在臺北市大安區○○○路○段一三四號五樓國立臺北教
    育大學音樂系女生廁所內，上完廁所正準備洗手，看見被告
    向其走近，本來要開口向被告說這是女生廁所，但被告面對
    面朝其越靠越近，兩人距離約十公分，讓其感覺怪怪的，當
    時其左肩側背一個小皮包，被告出手往其胸前抓，但沒有抓
    到，其發現不太對勁，用右手試圖抵抗，隨後被告亮出類似
    水果刀型式、刀柄與刀鋒各十公分長的刀子放在胸前，刀尖
    朝上，其知道被告是要搶劫財物，很驚慌、害怕，不希望自
    己受到任何傷害，就順勢把身上的皮包滑出去交付被告，被
    告就拿著包包逃逸，皮包內有其隨身重要的證件、現金三、
    四千元、身分證、健保卡、鑰匙、駕照、印章等隨身物品，
    當時拿其皮包的人戴一頂帽子，全身穿黑色衣服、戴黑色眼
    鏡，應是在庭被告等語屬實（本院卷第七十頁至第七二頁參
    照），並有水果刀一把扣案可證。則由乙○○當時獨自一人
    在學校女生廁所內，被告先逐步逼近乙○○，伸手拉扯乙○
    ○皮包，復右手持水果刀出示胸前，且與乙○○僅相距約十
    公分等情觀之，乙○○在遭被告現實以刀械之足以危害其生
    命、身體安全之兇器相向，且被告為男性，體能、腕力均顯
    較身為女子之乙○○優越，加以持利刃出示於胸前之方式向
    乙○○展示，則一般人當此勢單力薄、求援不易之情狀，在
    此客觀情狀下，乙○○之自由意志顯已遭剝奪，而處於不能
    抗拒之狀態甚明，足認被告確實於上開時地，手持水果刀，
    以此脅迫方式，至乙○○不能抗拒，而強盜乙○○所有之上
    開財物得手之行為無訛。
  2.證人即當日追捕被告之學生黃耿茂於檢察官偵查中結證稱：
    九十五年九月十九日下午四時多，我在國立臺北教育大學藝
    術系大樓一樓和我學弟聽見有人在喊搶劫的聲音，就往音樂
    系看過去，看到一位穿黑色衣服的男子，他看到我就很慌張
    跑去翻牆，我追上去抓該名男子的腿後就一起滾過去，我有
    抓到該名男子的背包，該名男子便將衣服脫掉、背包丟掉後
    逃離，我打開黑色背包，看到裡面有一個像是女用的小包包
    還有一把水果刀，之後遇到乙○○，乙○○說她說被搶，檢
    察官所提示之被告照片就是當天行搶的人，因為被告當天有
    回頭瞪我，他的臉很好認等語屬實（偵字卷第五一、五二頁
    及臺北地檢署九十五年度偵緝字第一九七九號卷第二五頁參
    照）。又本件案發後經乙○○報警，並將被告之背包交由員
    警，經警調取被告背包內行動電話之申裝資料，發現上開行
    動電話係搭配林芬蘭所申請之門號0000000000號
    晶片卡發話使用，因而查得林芬蘭將上開晶片卡借由被告使
    用，才自林芬蘭處得知係被告持用該手機，始循線查悉上情
    等節，業據證人林芬蘭於警詢時證述明確（偵字卷第二五頁
    至第二七頁參照），並有該行動電話通聯調閱查詢單一紙附
    卷可稽（偵字卷第二九頁參照）。益證被告確實為本件攜帶
    兇器強盜之行為人無訛。
  3.被告所辯不足採信之理由：
  (1)被告於本院準備程序時先辯稱：我只有搶乙○○的皮包而已
    ，並沒有拿刀子云云（本院卷第四四頁反面參照），迄證人
    乙○○於本院九十七年一月二十八日審理時到庭作證後，被
    告復翻異前詞改稱：我在案發當天確實有拿刀，但是刀尖向
    下，且是垂放在後面云云。惟查，被告當天確實持刀強盜，
    且持刀時，是以刀尖朝上、置於胸前之方式，以脅迫乙○○
    之事實，業據證人乙○○證述屬實，已如前述，且被告之供
    詞反覆，顯屬事後卸責之詞，不足採信。
  (2)至被告之選任辯護人雖為被告辯以：乙○○被害當時自動交
    付皮包，尚可選擇其他對應方式，又追出廁所，顯見被告行
    為尚未使乙○○達於不能抗拒之程度云云。按強盜罪之被害
    人是否「不能抗拒」，除應考量行為人所實施之不法手段是
    否足以抑制通常人之抗拒，使之喪失自由意思外，並應就被
    害人之年齡、性別、性格、體能及當時所處環境等因素，加
    以客觀之考察，以為判別標準（最高法院著有九十七年度臺
    上字第七五號判決意旨可參）。又強盜罪所施用之強暴、脅
    迫手段，祇須足以壓抑被害人之抗拒，使其喪失意思自由為
    已足，縱令被害人無實際抗拒行為，仍於強盜罪之成立，不
    生影響；所謂至使不能抗拒，係指行為人所施用之強暴、脅
    迫等非法方法，在「客觀上」足使被害人喪失意思自由，並
    達於不能抗拒之程度者而言（最高法院三十年上字第三０二
    三號判例、九十一年度臺上字第七三八一號、九十四年度臺
    上字第一七八二號判決要旨參照）。而衡諸本件案發當時情
    狀，僅乙○○一名弱女子在女生廁所內，獨自面對被告一持
    刀男子，且彼此距離相隔僅十公分，如前所述，客觀上顯已
    達不能抗拒之程度，縱被告未將刀械抵住乙○○或出言恐嚇
    ，亦無解於被告攜帶兇器強盜之行為。
  4.綜上所述，足見被告確實有為如事實二所載之攜帶兇器加重
    強盜之犯行，其所為上開辯解，均不足採信，本件事證明確
    ，被告之犯行堪以認定，應依法論科。
二、論罪科刑之法律適用：
  (一)刑法上所謂兇器，其種類並無限制，凡客觀上對於人之生命
    、身體、安全構成威脅，具有危險性之兇器均屬之，且祇須
    行竊時攜帶此種具有危險性之兇器為已足，並不以攜帶之初
    有行兇之意圖為必要，最高法院七十九年度臺上字第五二五
    三號判例要旨參照。查乙○○於本院審理中證稱：被告所持
    刀械類似水果刀型式，刀柄及刀鋒各約十公分長等語，則以
    該水果刀確為金屬製成器物乙節觀之，上述水果刀不僅在客
    觀上已對人之生命、身體、安全構成威脅且具有危險性，甚
    已足以殺傷人之生命、身體，當屬刑法第三百二十一條第一
    項第三款所稱之兇器。是被告持前揭可供兇器使用之水果刀
    犯本件強盜罪，而有刑法第三百二十一條第一項第三款之情
    形，核係犯刑法第三百三十條第一項、第三百二十八條第一
    項之攜帶兇器加重強盜罪。公訴意旨原認本件起訴法條為刑
    法第三百二十八條第一項之普通強盜罪，本院就該部分已於
    九十六年十一月三十日準備程序期日，依刑事訴訟法第九十
    五條之規定，當庭告以更正法條之旨，並經實行公訴、全程
    到庭之檢察官於本院九十七年一月二十八日審理時，當庭以
    言詞更正本件起訴法條為刑法第三百三十條第一項之加重強
    盜罪（本院卷第七十頁反面參照），爰無庸變更起訴法條，
    併此敘明。
  (二)查被告有如事實一之部分所載之犯罪科刑執行情形，有臺灣
    高等法院被告前案紀錄表及本院九十一年度易緝字第九六號
    判決書各一份在卷可稽，其前受有期徒刑執行完畢，於五年
    以內故意再犯本件有期徒刑以上之罪，為累犯，應依刑法第
    四十七條第一項之規定加重其刑。
  (三)爰審酌被告正值青年，不思以己力合法圖謀生計，僅因缺錢
    花用之一己私慾即犯本件強盜行為，而其攜帶兇器進入學校
    女廁強盜勢單力薄之被害人之財物得手，手段惡劣，雖未造
    成被害人身體受傷，所得財物價值不高，惟此舉不僅足以使
    被害人心理受創甚鉅，況被告係隨機犯案，對社會治安之危
    害甚大，且被告於犯罪後始終否認犯行之態度等一切情狀，
    量處如主文所示之刑。
  (四)扣案之水果刀一把（臺北地檢署九十六年度青保管字第０六
    八三號編號１），確係被告所有，且係供其為本件攜帶兇器
    加重強盜犯行所用之物，業據被告供承在卷，爰依刑法第三
    十八條第一項第二款、第三項規定，應由本院宣告沒收之。
據上論斷，應依刑事訴訟法第二百九十九條第一項前段，刑法第
第三百三十條第一項、第三百二十八條第一項、第四十七條第一
項、第三十八條第一項第二款，判決如主文。
本案經檢察官楊冀華到庭執行職務。
中    華    民    國    97    年    2     月    12    日
                  刑事第九庭審判長法  官  林怡秀
                                  法  官  葉珊谷
                                  法  官  徐淑芬
上正本證明與原本無異。
如不服本判決應於收受本判決後十日內向本院提出上訴書狀；上
訴書狀應敘述具體理由。未敘述上訴理由者，應於上訴期間屆滿
後二十日內向本院補提理由書狀（均須按他造當事人之人數附繕
本）。
告訴人或被害人對於本判決如有不服，請書具不服之理由狀，請
求檢察官上訴者，其上訴期間之計算係以檢察官收受判決正本之
日期為準。
                                  書記官  廖純瑜
中    華    民    國    97    年    2     月    12    日
附錄本案論罪科刑法條全文：
中華民國刑法第三百三十條：
犯強盜罪而有第三百二十一條第一項各款情形之一者，處七年以
上有期徒刑。
前項之未遂犯罰之。
中華民國刑法第三百二十八條：
意圖為自己或第三人不法之所有，以強暴、脅迫、藥劑、催眠術
或他法，至使不能抗拒，而取他人之物或使其交付者，為強盜罪
，處五年以上有期徒刑。
以前項方法得財產上不法之利益或使第三人得之者，亦同。
犯強盜罪因而致人於死者，處死刑、無期徒刑或十年以上有期徒
刑；致重傷者，處無期徒刑或七年以上有期徒刑。
第一項及第二項之未遂犯罰之。
預備犯強盜罪者，處一年以下有期徒刑、拘役或三千元以下罰金
。


司法院資訊處製作；財團法人民間司法改革基金會備份。
